【裁判字號】    99,交聲,412
【裁判日期】    990806
【裁判案由】    聲明異議
【裁判全文】
臺灣臺南地方法院交通事件裁定         99年度交聲字第382號
原處分機關  交通部公路總局嘉義區監理所麻豆監理站
異  議  人
即受處分人  甲○○
上列異議人即受處分人因違反道路交通管理處罰條例案件，對於
交通部公路總局嘉義區監理所麻豆監理站所為之裁決處分（裁決
書案號如附表）聲明異議，本院裁定如下：
    主  文
原處分均撤銷。
甲○○均不罰。
    理  由
一、原處分意旨如附表。
二、本件聲明異議意旨略以：異議人於97年11月，向一名經營地
    下錢莊綽號「阿昌」之男子借款2 萬元，嗣因異議人無法償
    還借款，故被逼簽車牌號碼2S-4009 號自小客車之讓渡書，
    並約定於97年12月6 日還清餘款，惟該名綽號「阿昌」之男
    子於97年12月5 日夜間即將系爭自小客車開走，俟異議人被
    告知該自小客車已賣給車行，要求需準備6 萬元方得回贖，
    異議人因無法回贖而喪失該車所有權，且非違規之人，因而
    為此聲明異議，請求撤銷原處分。
三、按道路交通管理處罰條例第7 條之2 、同條例第85條第1 項
    及違反道路交通管理事件統一裁罰基準及處理細則第36條之
    規定，如係逕行舉發之情形，應按已查明之資料，由舉發機
    關送達被通知人即汽車所有人，再由汽車所有人依通知單之
    應到案日期前到案，並告知違規駕駛人之姓名等資料，處罰
    機關應另行通知違規駕駛人到案依法處理，逾應到案日期，
    處罰機關始得依上揭規定處罰該汽車所有人。換言之，對於
    違反道路交通管理處罰條例行為之處罰，原則上應處罰汽車
    駕駛人，而例外如有應可歸責於車輛所有人之情形下，始得
    處罰車輛所有人。然上開所指之「汽車所有人」，並非專指
    車籍資料上所登記之車主，而係指該車輛於違規當時之真正
    所有權人，蓋車籍資料僅係監理機關對於車輛管理之行政登
    記事項，車籍資料上之車主名稱登記，雖可據以作為該車所
    有人之判斷依據，然該車籍資料所登記之車主，並非當然即
    為民法上之真正所有權人，實際上仍應依照民法上動產所有
    權歸屬之相關規定加以判斷，而非絕對以車籍資料上登記之
    車主，為認定車輛所有權人之唯一標準。
四、經查：
(一)異議人其所有車牌號碼2S-4009 號自用一般小客車，於如附
    表所示之違規時間，經人駕駛行經如附表所示之違規地點時
    ，因有如附表所示之違規事實，經舉發機關分別予以製單逕
    行舉發等情，固有如附表所列案號之裁決書各1 份及違規採
    證照片數幀在卷可稽。
(二)然異議人陳稱：所有車牌號碼2S-4009 號自小客車，因之前
    跟錢莊有債務問題，車子被錢莊開走了，那個時候錢莊有一
    個叫阿昌的人有讓伊簽下該車之讓渡書乙節，業經證人謝東
    閔於本院99年度交聲字第374 號聲明異議案件中到院結證：
    「（問：是否有介紹一個叫阿昌的人？）是的。」、「（問
    ：當時是否有借錢還不出款項，車子被阿昌開走？）他有表
    明他缺錢，希望用車子抵押借錢，我才介紹阿昌給他認識，
    但是借了多少錢我不知道。」、「（問：車子之後有確實交
    給阿昌？）異議人的母親有聯絡我車子被牽走，但我不在現
    場我沒有實際看到阿昌將車子牽走，但是後來異議人母親有
    打電話請我聯絡阿昌請他將車子還給異議人。」等語明確，
    此有該案99年6 月10日訊問筆錄1 份在卷足憑。
(三)其次，異議人因涉犯詐欺罪嫌（臺灣臺南地方法院檢察署98
    年度調偵第651 號），復於該案98年4 月9 日偵查中供稱：
    伊於97年9 月23日向忠政機車行購買車牌897-DXD 號三陽12
    5C.C. 重型機車，並向遠信國際資融股份有限公司辦理分期
    付款買賣，惟因向錢莊借錢並遭催討，所以透過別的機車行
    轉賣給他人，後來伊的自小客車也被錢莊拿去以權利車轉賣
    等語，亦經本院向臺灣臺南地方法院檢察署調閱上開98年度
    調偵字第651 號偵查卷全卷核閱無誤，堪認異議人確有向地
    下錢莊借款，嗣因無法清償，而先後將其所有車牌號碼897-
    DXD 號重型機車轉賣，及將車牌號碼2S-4009 號自小客車交
    付予綽號「阿昌」之男子占有一情屬實，應可採信。此外，
    經本院函查異議人繳交上開自小客車貸款情形可知，異議人
    分別於98年1 月5 日、同年月7 日、99年3 月12日向匯豐汽
    車公司催收人員表示該車已被錢莊取走，及繳完車款後請公
    司不要暫緩協尋，另該車第三人使用違規多，請公司趕快協
    尋取回，並告知公司違規地點在臺南區五期出入多等情，有
    匯豐汽車公司催收紀錄1 紙在卷可按，益徵上開自小客車因
    交付綽號「阿昌」之男子而行蹤不明，已非置於異議人支配
    管領之下。從而，異議人於如附表所示之違規時間當時雖仍
    為車籍資料登記之車主，然異議人既已非上開自小客車之實
    際所有人，且無其他積極證據足證異議人係附表所示違規事
    實之實際駕駛人，揆諸前揭規定，異議人自非應受歸責之對
    象至明。
五、綜上所述，本件依調查所得之證據，尚不足以證明本件違規
    行為時，異議人為車牌號碼2S-4009 號自小客車之所有人，
    或係實際駕駛人，則原處分機關未予詳查，僅以異議人為上
    開自小客車車籍登記之所有人即對之逕行裁罰，於法即有未
    合，自應由本院裁定將原處分撤銷，另為異議人不罰之諭知
    ，以資適法。
六、據上論斷，應依道路交通管理處罰條例第87條第2 項，道路
    交通案件處理辦法第20前段，裁定如主文。
中    華    民    國    99    年    8     月    6     日
                  交通法庭法  官  鄭燕璘
以上正本證明與原本無異。
如不服本裁定應於送達後5日內向本院提出抗告狀（應附繕本）
。
                          書記官  蔡明峰
中    華    民    國    99    年    8     月    6     日
附表：
┌──┬─────┬────┬────┬────────┬──────┬────┐
│編號│裁決書字號│違規時間│違規地點│  舉發違規事實  │舉發違反法條│罰鍰金額│
│    │          │        │        │                │            │（新臺幣│
├──┼─────┼────┼────┼────────┼──────┼────┤
│ 1  │麻監裁罰字│98年12月│臺3線219│汽車駕駛人行車速│道路交通管理│ 1,900元│
│    │第裁75-J70│18日04時│.3公里處│度，超過規定之最│處罰條例第40│        │
│    │266198    │54分    │        │高時速20公里以上│條          │        │
│    │          │        │        │未滿40公里      │            │        │
├──┼─────┼────┼────┼────────┼──────┼────┤
│ 2  │麻監裁罰字│98年07月│臺南市○○○道路收費停車處│道路交通管理│   300元│
│    │第裁75-1S0│21日11時│義路-5  │所停車經催繳不依│處罰條例第56│        │
│    │232411    │47分    │        │規定繳費        │條第2項     │        │
├──┼─────┼────┼────┼────────┼──────┼────┤
│ 3  │麻監裁罰字│98年07月│臺南市○○○道路收費停車處│道路交通管理│   300元│
│    │第裁75-1S0│23日16時│前路-6  │所停車經催繳不依│處罰條例第56│        │
│    │232413    │01分    │        │規定繳費        │條第2項     │        │
├──┼─────┼────┼────┼────────┼──────┼────┤
│ 4  │麻監裁罰字│98年07月│臺南市○○○道路收費停車處│道路交通管理│   300元│
│    │第裁75-1S0│30日21時│安路-3  │所停車經催繳不依│處罰條例第56│        │
│    │232418    │02分    │        │規定繳費        │條第2項     │        │
├──┼─────┼────┼────┼────────┼──────┼────┤
│ 5  │麻監裁罰字│98年07月│臺南市○○○道路收費停車處│道路交通管理│   300元│
│    │第裁75-1S0│31日10時│福路-1  │所停車經催繳不依│處罰條例第56│        │
│    │232419    │57分    │        │規定繳費        │條第2項     │        │
├──┼─────┼────┼────┼────────┼──────┼────┤
│ 6  │麻監裁罰字│98年08月│臺南市○○○道路收費停車處│道路交通管理│   300元│
│    │第裁75-1S0│11日18時│華路-6  │所停車經催繳不依│處罰條例第56│        │
│    │236556    │52分    │        │規定繳費        │條第2項     │        │
├──┼─────┼────┼────┼────────┼──────┼────┤
│ 7  │麻監裁罰字│98年08月│臺南市○○○道路收費停車處│道路交通管理│   300元│
│    │第裁75-1S0│21日16時│門路-2  │所停車經催繳不依│處罰條例第56│        │
│    │236562    │34分    │        │規定繳費        │條第2項     │        │
├──┼─────┼────┼────┼────────┼──────┼────┤
│ 8  │麻監裁罰字│98年10月│臺南市○○○道路收費停車處│道路交通管理│   300元│
│    │第裁75-1S0│21日16時│華路-6  │所停車經催繳不依│處罰條例第56│        │
│    │244414    │48分    │        │規定繳費        │條第2項     │        │
├──┼─────┼────┼────┼────────┼──────┼────┤
│ 9  │麻監裁罰字│98年10月│臺南市○○○道路收費停車處│道路交通管理│   300元│
│    │第裁75-1S0│24日17時│安路-3  │所停車經催繳不依│處罰條例第56│        │
│    │244416    │        │        │規定繳費        │條第2項     │        │
├──┼─────┼────┼────┼────────┼──────┼────┤
│ 10 │麻監裁罰字│98年10月│臺南市○○○道路收費停車處│道路交通管理│   300元│
│    │第裁75-1S0│28日20時│華路-5  │所停車經催繳不依│處罰條例第56│        │
│    │244417    │31分    │        │規定繳費        │條第2項     │        │
├──┼─────┼────┼────┼────────┼──────┼────┤
│ 11 │麻監裁罰字│98年07月│臺南市○○○道路收費停車處│道路交通管理│   300元│
│    │第裁75-1S0│03日14時│華路-6  │所停車經催繳不依│處罰條例第56│        │
│    │232395    │15分    │        │規定繳費        │條第2項     │        │
├──┼─────┼────┼────┼────────┼──────┼────┤
│ 12 │麻監裁罰字│98年06月│臺南市○○○道路收費停車處│道路交通管理│   300元│
│    │第裁75-1S0│24日15時│安路-3  │所停車經催繳不依│處罰條例第56│        │
│    │228057    │18分    │        │規定繳費        │條第2項     │        │
└──┴─────┴────┴────┴────────┴──────┴────┘

司法院資訊處製作；財團法人民間司法改革基金會備份。
